【裁判字號】    99,上易,1253
【裁判日期】    991118
【裁判案由】    背信
【裁判全文】
臺灣高等法院臺中分院刑事判決        99年度上易字第1253號
上  訴  人
即  被  告  丙○○
選任辯護人  邢建緯律師
上列上訴人因背信案件，不服臺灣臺中地方法院99年度易字第23
4號，中華民國99年8月11日第一審判決（起訴案號：臺灣臺中地
方法院檢察署98年度偵字第22208號），提起上訴，本院判決如
下：
    主  文
上訴駁回。
    事  實
一、丙○○是新台運通股份有限公司（下稱新台公司）臺中分公
    司之經理，負責業務開發招攬客戶，並管理提單寄發、艙位
    訂艙、貨款催收等相關業務。新台公司臺中分公司為客戶訂
    艙之業務流程，係由航空公司先製作寄發空白提單予新台公
    司，新台公司再將之交付予新台公司臺中分公司，由新台公
    司臺中分公司轉寄予有業務往來之同業報關行，由同業報關
    行應客戶之需，將客戶運送貨物之數量、重量、地點、時間
    、貨物種類安排貨艙及報價手續記載於提單上，再將記載完
    成之提單交予新台公司臺中分公司，由新台公司臺中分公司
    向航空公司完成訂位手續後，向客戶收取運費。大亨國際開
    發有限公司（下稱大亨公司）是新台公司臺中分公司之客戶
    ，民國97年5月31日報紙刊載大亨公司有短報貨物重量、恐
    危飛安之情事，斯時大亨公司已積欠新台公司約新臺幣（下
    同）2000萬元債務，旋新台公司又發現大亨公司有退票情事
    ，新台公司總經理劉建平遂於97年7月13日通知丙○○停止
    與大亨公司之一切交易行為，並要求收回新台公司交付予大
    亨公司之如附表一、二所示編號之空白提單及積欠之帳款。
    丙○○明知上情，竟基於為自己及第三人大亨公司不法利益
    暨損害本人（指新台公司）利益之集合犯意，違背其受委託
    之任務，未依新台公司指示停止與大亨公司之一切交易往來
    及回收上開空白提單，反於97年7月14日（起訴書誤載為18
    日）起至97年8月7日止，仍繼續由大亨公司使用新台公司之
    如附表二所示編號之提單，由大亨公司為報關交易，卻向新
    台公司佯稱是由連運通運有限公司（下稱連運公司）使用，
    直至97年8月28日新台公司才收回其餘如附表一所示編號之
    提單，合計附表二之提單交易行為，新台公司共為大亨公司
    代墊831萬1721元予航空公司而無法回收，致生損害於新台
    公司。
二、案經新台公司訴由臺灣臺中地方法院檢察署檢察官偵查起訴
    。
    理  由
一、按被告以外之人於審判外之言詞或書面陳述，除法律有規定
    者外，不得作為證據；又被告以外之人於審判外之陳述，雖
    不符前 4條之規定，而經當事人於審判程序同意作為證據，
    法院審酌該言詞陳述或書面陳述作成時之情況，認為適當者
    ，亦得為證據。當事人、代理人或辯護人於法院調查證據時
    ，知有第159條第1項不得為證據之情形，而未於言詞辯論終
    結前聲明異議者，視為有前項之同意，刑事訴訟法第 159條
    第 1項、第159條之5分別定有明文。查被告丙○○及其選任
    辯護人於原審、本院行準備程序及審理時對卷內證據之證據
    能力均未爭執，本院復審酌卷內證據資料作成時之情況，並
    無不法取證情事，自均具有證據能力。
二、訊據上訴人即被告丙○○固承認其為新台公司臺中分公司之
    經理，大亨公司是新台公司臺中分公司之客戶，新台公司因
    發現大亨公司跳票情事，曾於97年7月13日，通知被告停止
    與大亨公司為交易行為，其於97年7月14日之後，確有與連
    運公司為附表二之託運業務往來，亦知悉附表二所示之提單
    交易行為，均係由大亨報關行承作，後來確實造成新台公司
    受有8,311,721元之損害等事實，惟矢口否認涉有背信犯行
    ，辯稱：因為大亨公司有欠新台公司貨運費用，當時伊認為
    公司是說不做大亨公司承攬運輸的往來，所以在97年7月13
    日伊有停止與大亨公司之貨運往來，但是公司並沒有講說要
    停止與大亨公司的報關往來及回收空白提單，所以伊認為這
    部分可以繼續往來，而且報關行是客戶可以自行選定，與伊
    無關。被告與附表二所示之5家公司往來，新台公司也都有
    同意，而且伊當時並不知大亨公司與連運公司是同一家公司
    ，亦不知連運公司亦有退票情事，應不為罪云云。
三、惟查：
  (一)被告雖否認新台公司有要求其停止與大亨公司之報關往來及
    回收空白提單云云，然此業據告訴代理人彭素貞指訴綦詳，
    並據證人劉建平於偵查中具結證述：伊有告知被告不能再做
    大亨公司生意，要回收提單等語甚明（見偵查卷第23頁），
    復參諸被告於偵查中供述：「（問：如果不跟這個客人來往
    ，是不是理論上就應該要回收提單？）照正常來說應該是這
    樣」等語（見偵查卷第23頁），足認證人劉建平上開證詞並
    非子虛，而可憑採。
  (二)再者，大亨公司於97年5月已經媒體報導有短報貨物重量恐
    危飛安之情事，並已積欠新台公司約2000萬元之債務，業據
    證人彭素貞於原審審理時具結證述在卷（見原審卷第95頁）
    ，並有剪報資料附卷可稽（見原審卷第110頁），復參諸被
    告於原審供述：「在97年7月13日我有停止與大亨公司的貨
    運往來，因為大亨公司有欠我們公司貨運費用」、「（連運
    公司你去招攬業務的時候，是跟何人交談？）跟壹個姓杜的
    ，他的真實姓名我不清楚，因為包含大亨公司也是人家介紹
    過來的，之前也沒有跟他們見過面」、「（在本案劉建平告
    知你停止與大亨公司交易之前，你們與大亨公司的交易模式
    為何？）我們會跟航空公司先定位，把提單送到大亨公司，
    他也是報關行，我們就會一次幫他們訂壹個禮拜的艙位，他
    自己報關進艙自己走，我們只是幫他們訂位，這部分的費用
    是由新台公司直接跟大亨公司收」、「（在劉建平告知你禁
    止與大亨公司交易之前，有關大亨公司跟你們訂艙部分，是
    由新台公司直接跟大亨公司收費，這種情形，是否包括大亨
    公司的客戶委託大亨公司運送貨物，向你們訂艙的情形？）
    我們只做大亨公司，因為我們是針對大亨公司，收費的部分
    都是針對大亨公司」、「（你的意思是只要是大亨公司向你
    們新台公司訂艙，不論運送的是他自己的貨物，或是他的客
    戶的貨物，你們新台公司都是跟大亨公司收費？）是」、「
    （前開提單左上方如果是記載大亨公司委託運送客戶的名字
    這種情形，而由大亨公司向你們訂艙，這種情形，是否也是
    向大亨公司收費？）是」、「（提單左上方記載的是委託大
    亨公司運送貨物的客戶，總公司如何知道要向大亨公司收費
    ？）因為我們只針對大亨公司，提單雖然只有記載委託貨物
    人是客戶名稱，但是大亨公司跟我們訂艙的時候，我們就會
    在訂艙明細上記載日期、提單號碼、班機，上面會註明是大
    亨公司訂艙，然後再交給總公司收款」、「（起訴書附表二
    的提單，是否全部都是由大亨公司報關？）是。全部是由大
    亨公司報關，而且在交易時，我就知道都是由大亨公司報關
    ，是客人通知我的」、「（依你剛才所述，97年7月13日之
    前，你們收費的對象並不是看提單上左上方委託運送人的記
    載，而是看只要是大亨公司報關的，就向大亨公司收費？）
    是」、「（這部分是你們業界的慣例嗎？）是」、「（97年
    7 月13日之後，你們有變更上開收費的習慣嗎？）沒有」、
    「（ 97年7月13日之後，你跟連運公司等公司往來的時候，
    你有無告知總公司說這些客戶都是委託大亨公司報關？）沒
    有。因為報關公司是由客戶自己找的，我們公司不做報關業
    務」、「（依你上開所述， 97年7月13日之後收費的規定沒
    有更改，連運公司等公司跟你們往來，既然是由大亨公司來
    報關，實際上你們是否要向大亨公司收款？）97年7月13日
    之前因為大亨公司是貨運，大亨公司也有報關行，所以我們
    是直接向大亨公司收款， 97年7月13日之後，我們就直接向
    委託的客戶連運公司、神運公司收款」、「（ 97年7月13日
    之後你與連運公司接洽的對口窗口是乙○○？）是的」、「
    （97年7月13日之前你與大亨公司接洽的窗口也是乙○○？
    ）是的，乙○○告訴我大亨公司倒了，他去連運公司」、「
    （97年7月13日你與大亨公司交易模式與之後你與連運公司
    交易模式是否一樣？）是的，航班訂艙、報關模式任何一家
    公司都一樣」、「（大亨公司是否有貨物及報關業務，是否
    並非有大亨貨物公司及大亨報關公司？）是一家大亨公司，
    內部業務分為報關及貨運」、「（你說你透過連運公司杜姓
    人員才與連運公司交易，但證人證稱沒有姓杜此人，有何意
    見？）當時是乙○○告訴我負責人姓杜，我實際上沒有與姓
    杜的人聯絡過」、「（大亨公司跳票有分貨運或是報關嗎？
    ）沒有」等語（見原審卷第23頁反面、第63頁反面、64、65
    、66頁反面、68 頁反面、69、102至104頁），足認97年7月
    間被告已知悉大亨公司積欠貨運費用， 97年7月13日之前，
    大亨公司與被告聯絡之窗口為乙○○； 97年7月13日之後，
    連運公司與被告聯絡之窗口也是乙○○，被告知悉大亨公司
    是一家公司，內部業務分為報關及貨運，並非有大亨貨運公
    司、大亨報關公司兩家公司、亦知悉 97年7月13日之後附表
    二之提單交易實際上均係由大亨公司報關，連運公司與被告
    接洽時，被告即知悉指定報關行係大亨公司，卻未告知新台
    公司等情甚明，衡諸常情， 97年7月間大亨公司既已積欠新
    台公司約2000萬元債務，而大亨公司之報關、貨運又係同一
    家公司之業務，並非不同之兩家公司，則總經理劉建平要求
    停止與大亨公司交易往來，當是指一切交易往來，報關業務
    往來自在禁止之列，否則，豈非徒增交易風險？被告辯稱公
    司僅停止貨運往來，未禁止報關往來云云，顯不符常情。又
    被告既辯稱新台公司未禁止報關往來云云，為何自 97年7月
    13日之後，其未據實告知新台公司附表二之交易係由大亨公
    司報關？足見被告上開所辯，委無足取。
  (三)復查，97年7月14日至 97年8月7日如附表二所示提單之貨運
    往來業務，雖記載託運人姓名均非大亨公司，然實際係由大
    亨公司使用為貨物運送，業據證人即大亨、連運公司之會計
    人員簡芳如於原審審理時到庭具結證述：「（提示他字卷第
    23頁提單資料，是否就是九十七年七月十三之後連運公司與
    新台公司往來的提單資料？《提示並告以要旨》）我有看過
    這些資料，乙○○給我這些資料，我核對重量去付款，這些
    資料就是連運公司與新台公司九十七年七月十三日之後往來
    資料沒錯」、「（提示他字卷23頁提單，這些提單記載委託
    運送欄記載連運公司的貨物實際上就是大亨公司的貨物？《
    提示並告以要旨》）對，同一家」等語（見原審卷第93頁、
    94頁背面），再據告訴代理人於原審證述：「（依你所述，
    起訴書附表二的提單被告在交給大亨公司當時分公司就有登
    記這些提單是大亨公司使用？）對，這些提單七月之前就交
    付了。」、「（你們後來如何知道證14即證21，實際上是大
    亨公司所製作？）與七益公司沒有關係，被告是在給總公司
    的航班起飛報告上記載七益公司，我們去核對提單，實際上
    是連運公司。」、「（依照被告上開所述，起訴書附表二已
    使用之提單到臺中分公司之後，被告是否知道這些提單實際
    上是大亨公司使用？）他知道每天都是何家公司使用，因為
    被告要編製航班起飛報告。」等語（見原審卷第95頁反面、
    第97、98頁）。復參以證人乙○○於本院審理時證述：「（
    是否那個時間大亨公司已經財務困難，無法訂位，所以你們
    改用連運公司訂位？）是的。」、「（大亨公司將空白提單
    寄回新台公司，是有一部分交給連運公司使用，出問題後再
    寄回新台公司？）…。或許有幾份，我記得沒有告訴我的時
    候有用，但有用或沒用我現在無法記得，我記得是丙○○有
    通知我不能用，我有寄回新台公司。」、「（你寄回幾張空
    白提單？）我是寄回整箱，在大亨公司的新台公司提單，我
    就有寄回。或許有幾張空白提單已經交給連運公司使用，我
    要詳查才知道，他們告訴我不能用我就不能用。」等語（見
    本院卷第50頁）。被告於原審亦供述：「（提單左上方記載
    的是委託大亨公司運送貨物的客戶，總公司如何知道要向大
    亨公司收費？）因為我們只針對大亨公司，提單雖然只有記
    載委託貨物人是客戶名稱，但是大亨公司跟我們訂艙的時候
    ，我們就會在訂艙明細上記載日期、提單號碼、班機，上面
    會註明是大亨公司訂艙，然後再交給總公司收款」、「（所
    以依你所述起訴書附表二的交易，是由大亨公司訂艙、報關
    ？）是。訂艙部分從大亨公司交給我們提單，是由大亨公司
    訂艙。（後改稱）不是訂艙，是進艙。」、「（97年7月13
    日之後，你們有變更上開收費的習慣嗎？）沒有」、「（97
    年7月13日是你同意改向連運公司、神運公司收款？）對。
    但連運公司、神運公司他們的貨物要交由大亨公司報關，並
    要我們直接跟大亨公司對帳，對帳的意思就是要直接跟大亨
    公司收款」（見原審卷第64頁反面、65、67、69頁），於本
    院審理時供述：「（九十七年七月之前，新台公司曾經將空
    白提單交給連運公司？）沒有。我們跟大亨公司往來有一年
    多。連運公司部分是在與大亨公司停止往來後交給連運公司
    的。」（見本院卷第54頁反面），綜上所述，足認附表二所
    示連運公司使用提單係原由新台公司交予大亨公司，被告應
    知悉97年7月13日之後附表二之提單交易實際上係由大亨公
    司使用，且被告為了避免被總公司發現，在卷附之班機起飛
    報告上均刻意隱匿大亨公司之名稱。
  (四)次查，大亨公司與連運公司雖登記負責人名義不同，然實際
    上是同一家公司乙情，業據證人即大亨、連運公司之會計人
    員簡芳如於原審審理時到庭具結證述：「（你有無在連運公
    司上班過嗎？）當時大亨公司有指示我到連運公司上班，大
    亨公司與連運公司實際上是同一公司」、「（既然大亨公司
    、連運公司是同一公司，為何要用二個名稱？）要問負責人
    才知道，負責人是陳益智」、「（你何時到連運公司上班？
    ）約97年6、7、8月左右」、「（是否大亨公司在九十七年
    五月爆發短報貨物重量，發生財務危機之後才有連運公司？
    ）是的」、「（乙○○是否你的同事？）是的，她同時有在
    大亨公司、連運公司上班，她是陳益智的親姐姐」、「（九
    十七年七月十三日之前新台公司與大亨公司互相往來對口等
    窗口是誰與誰？）大亨公司是乙○○，新台公司就是被告」
    、「（九十七年七月十三日後七、八月間連運公司與新台公
    司的對口窗口是否也是乙○○與被告？）是的」、「（你在
    連運公司作何業務？）會計，負責收、付款」、「（九十七
    年七月十三日之後的七、八月間，連運公司向新台公司訂艙
    ，應該是誰要付錢給新台公司，是連運公司還是大亨公司？
    ）就同一家」、「（你同時是大亨公司、連運公司的會計？
    ）是的，一樣的老闆，都是陳益智」、「（你為何說大亨公
    司、連運公司是一樣的？）老闆一樣，員工部分一樣，因為
    連運公司員工都是老闆指派大亨人員過去的」、「（你到連
    運公司上班後，連運公司的客戶是否由大亨公司轉過來？）
    大部分是。」、「（大亨公司、連運公司的營業處所是否都
    只有壹個？）重疊使用，遠雄倉儲那邊就是大亨公司、連運
    公司一起使用」等語明確（見原審卷第89至92、94頁）。次
    參以連運公司設立地點跟大亨公司法定代理人陳益智的戶籍
    地是相同的，有卷附公司資料查詢、變更登記表、戶籍謄本
    為憑（見他字卷一第192、194至196頁）。末參諸被告於本
    院供述：「（乙○○是在哪一家公司？）她本來是在大亨公
    司後來到連運公司去。」、「大亨公司是從九十六年開始配
    合。」、「（為何只有往來三個星期會幫她墊款八百三十一
    萬元？）因為先前她在那邊做業務的時候，就已經有往來了
    。…。且她以前在那家公司的時候，先前都沒有問題。」、
    「我們跟大亨公司往來有一年多。」（見本院卷第33頁反面
    、34頁），據上可知，大亨公司與連運公司實際上為同一家
    公司，且被告無論係就大亨公司之業務或連運公司之業務，
    自始至終均係與乙○○聯絡，並未更異聯絡窗口，衡情，被
    告理應知悉大亨公司與連運公司實際上為同一家公司無疑，
    此由被告之前於偵查中辯稱忘了連運公司係與誰聯絡（見偵
    查卷第6頁）、於原審準備程序中辯稱其係與連運公司一姓
    杜的先生接洽（見原審卷第25頁反面），而不敢據實陳報其
    係與乙○○聯絡，直至證人簡芳如證述公司內並無姓杜人員
    ，始承認係與乙○○聯絡；及被告自97年7月13日之後即隱
    匿係由大亨公司報關等節，益可窺見個中端倪。據上，足見
    被告辯稱不知為同一家公司云云，尚與常理有違，礙難採信
    。
  (五)承上，大亨公司與連運公司實際上既是同一家公司，大亨公
    司又已積欠債務尚未清償，而如前所述，總經理劉建平又已
    告知被告停止與大亨公司一切交易往來，並要求收回空白提
    單屬實，被告當知悉與大亨公司繼續交易，日後可能產生收
    款困難之風險，猶違反上開指示，任由大亨公司繼續使用附
    表二所示之提單進行交易，其顯有圖利第三人即大亨公司之
    意圖甚明，再參諸證人彭素貞證述：只要有客戶訂艙，被告
    就可獲得業績獎金等語（見原審卷第98頁反面），再參之卷
    附之申議書內容（見原審卷第108、109頁）載明「我還在等
    三通後有機會希望大亨公司能助我一臂之力，如現今放棄與
    大亨洽談合作，那台中公司業績馬上陷入困境，利潤將也會
    有很大影響」等語，足認被告與大亨公司進行交易，本身當
    可獲得業績獎金等利益，則被告上開背信行為，當亦有圖利
    自己之不法意圖，亦可認定。
  (六)又證人乙○○固於本院審理時證述：「（大亨公司與連運公
    司是否同一家公司？）是兩個老闆。連運公司的業務是進口
    ，大亨公司是出口。兩家公司有關係，但是兩個老闆，但這
    兩家公司把進、出口一起做了。」、「（妳對連運公司的員
    工熟悉？）我不是很熟悉，連運公司現場的進口作業主要是
    委託大亨公司在做。在倉儲現場的部分，是大亨公司幫連運
    公司作。」、「（這兩家公司的員工有重疊？）應該沒有，
    應分的很清楚。他有自己的進出口業務要拉，但報關牌會一
    起用。」（見本院卷第48、49頁），意謂大亨公司與連運公
    司係不同之二家公司，然證人乙○○係上述二公司實際負責
    人陳益智之親姊，大亨公司因被告之背信行為受有重大利益
    ，被告係與證人乙○○聯絡而為本案附表二之提單交易行為
    ，證人乙○○就本案參與其中，是對被告有所迴護，原屬必
    然，當無從以證人乙○○證述為有利被告之認定。
  (七)此外，復有大亨公司第二類票據信用資料查復單、空白提單
    簽收單、被告之勞工保險卡、退保申報表1份、財政部新聞
    稿1份、如附表二所示之提單資料、退票理由單、本票等附
    卷可稽，本案事證明確，被告犯行至堪認定。
四、按「為他人處理事務，意圖為自己或第三人不法之利益，或
    損害本人之利益，而為違背其任務之行為，致生損害於本人
    之財產或其他利益者，處五年以下有期徒刑、拘役或科或併
    科一千元以下罰金。前項之未遂犯罰之」，刑法第342條定
    有明文。該當本罪構成要件之背信行為，包括事務處分權限
    之濫用行為與信託義務之違背行為，且「背信罪所稱財產或
    其他利益上之損害，係指減少現存財產上價值之意，凡妨害
    財產上增加以及喪失日後可得期待之利益亦包括之，又所生
    損害之數額，並不須能明確計算，祇須事實上生有損害為已
    足，不以損害有確定之數額為要件」（參考最高法院80年度
    臺上字第2205號判決意旨）。至於財產是否受有損失，應兼
    就法律與經濟之觀點綜合判斷，不可僅從法律觀點加以認定
    ，因此銀行經理貸款予明知無力清償者之背信行為，雖在法
    律觀點上銀行對於該貸款者之債權仍然存在，故銀行之財產
    尚未損失，但在經濟觀點上該筆貸款則因貸款者無清償能力
    ，將成為無法清償之呆帳，事實上即為銀行財產之損失，是
    銀行經理之核准貸款行為，即應負背信罪之刑責（參考最高
    法院29年度上字第1276號判例意旨）。又背信罪之行為人，
    在主觀上必須具有背信之故意，及為自己或第三人之利益或
    損壞本人利益之不法意圖，而所謂背信故意，除需對於事務
    處理權限之濫用或信託義務之違背有所認識外，尚須對於背
    信行為將造成本人之財產損失或財產危險有所認識，且其故
    意不以直接故意為限，即使出於間接故意，亦可構成本罪。
    是核本案被告所為，係犯刑法第342條第1項之背信罪。又按
    刑事法若干犯罪行為態樣，本質上原具有反覆、延續實行之
    特徵，立法時既予特別歸類，定為犯罪構成要件之行為要素
    ，則行為人基於概括之犯意，在密切接近之一定時、地持續
    實行之複次行為，倘依社會通念，於客觀上認為符合一個反
    覆、延續性之行為觀念者，於刑法評價上，即應僅成立一罪
    。學理上所稱「集合犯」之職業性、營業性或收集性等具有
    重複特質之犯罪均屬之，例如經營、從事業務、收集、販賣
    、製造、散布等行為概念者是（參考最高法院95年度台上字
    第4686號判決意旨），查被告本案背信犯行，係利用其任職
    經理之職，自97年7月14日起至97年8月7日止，違背公司不
    與大亨公司交易往來及回收空白提單之指示，而繼續由大亨
    公司使用如附表二所示之提單，並進行報關業務往來，顯見
    被告逐次的背信行為，係基於一背信之犯意，而反覆、持續
    實行之複數背信行為，應屬集合犯，而論以一罪。原審依刑
    法第342條第1項，刑法施行法第1條之1第1項、第2項前段，
    審酌被告身為新台公司臺中分公司經理，本應遵守職業倫理
    ，竟具不法意圖，違背其任務，造成告訴人之損害，所為實
    有不該，再斟酌被告迄未與告訴人達成和解，賠償其所受之
    損害，告訴人所受之損失金額非低，及被告犯後猶飾詞圖卸
    ，難認有悔意之犯後態度等一切情狀，量處有期徒刑1年6月
    ，核其認事用法，均無違誤，量刑亦甚妥適，被告上訴猶執
    前詞否認犯罪，其上訴並無理由，應予駁回。
據上論斷，應依刑事訴訟法第368條，判決如主文。
本案經檢察官甲○○到庭執行職務。
中    華    民    國    99    年    11    月    18    日
            刑事第二庭    審判長法  官  邱  顯  祥
                                法  官  王  鏗  普
                                法  官  姚  勳  昌
以上正本證明與原本無異。
不得上訴。
                                書記官  吳  宗  玲
中    華    民    國    99    年    11    月    18    日

司法院資訊處製作；財團法人民間司法改革基金會備份。
